臺灣高等法院刑事判決　　　　　　　　94年度上訴字第1842號
上　訴　人　臺灣板橋地方法院檢察署檢察官
被　　　告　乙○○
指定辯護人　本院公設辯護人　甲○○
上列上訴人因被告殺人未遂案件，不服臺灣板橋地方法院93年度
訴字第2240號，中華民國94年3月9日第一審判決（起訴案號：臺
灣板橋地方法院檢察署93年度偵字第909號），提起上訴，本院
判決如下：
    主  文
上訴駁回。
    事      實
一、乙○○於民國86年間因違反懲治盜匪條例、恐嚇取財等案件
    ，於87年4月7日，經臺灣板橋地方法院以86訴字第2025號分
    別判處有期徒刑7年10月、6月，定應執行有期徒刑8年確定
    ，於91年5月6日縮短刑期假釋出監，並付保護管束，並於94
    年5月17日保護管束期滿（不構成累犯）；乙○○仍不知悔
    改，於上述保護管束期間，即於93年4月24日凌晨1時許，在
    臺北縣泰山鄉○○○街187號4樓之住處，因窺視歐陽雯霙沐
    浴，經歐陽雯霙發現，乙○○竟惱羞成怒，基於傷害之犯意
    ，即持皮帶刀朝歐陽雯霙割劃，造成歐陽雯霙受有左臉部長
    有11公分及左肩部長有6公分之割裂傷。嗣為避免歐陽雯霙
    離去，另起妨害人行使權利之犯意（妨害自由部分業經原審
    判處有期徒刑四月確定），在浴室時以手擋在前方，不讓歐
    陽雯霙站起來，歐陽雯霙見乙○○無意任伊離開，遂央請乙
    ○○陪同就醫，乙○○為免遭人發覺其傷害犯行，堅拒歐陽
    雯霙離開，以監視、看守之方式，脅迫歐陽雯霙而妨害歐陽
    雯霙離去之權利。迨至同日上午6時許（起訴書誤載為凌晨
    三時許），歐陽雯霙趁乙○○熟睡後，迅速逃離現場，並報
    警處理，且接受救治；而乙○○於同年月25日下午19時55分
    許（起訴書誤為20時5分許），向警投案，並於同日下午21
    時許偕警至上開處所，起出其所有供上開犯行所用之皮帶刀
    1 把及非供本件犯行所用之吸塵器電線1條。
二、案經被害人歐陽雯霙之配偶蘇峻漢訴由臺北縣政府警察新莊
    分局報請臺灣板橋地方法院檢察署檢察官偵查起訴。
    理      由
一、訊據被告乙○○對於上揭時、地以皮帶刀傷害被害人歐陽雯
    霙之事實坦承不諱，核與告訴人即被害人歐陽雯霙指訴情節
    相符，並有行政院衛生署臺北醫院診斷證明書1紙附卷可稽
    （附於93年度偵字第13836號偵查卷第25頁），復有皮帶刀1
    把扣案及被害人歐陽雯霙受傷照片6幀可資佐證，足徵被告
    上開之自白，核與事實相符，應堪採信。
二、按殺人與傷害之區別，應以有無殺意為斷，其受傷之多寡，
    及是否為致命部分，有時雖可藉為認定有無殺意之心證，究
    不能據為絕對標準，再殺人罪須有使被害人喪失生命之故意
    ，始能成立，不以所持是否為刀、所加傷害是否在致命部位
    為標準（最高法院52年台上字第1300號、18年度上字第1309
    號判例、51年度台上字第131 號判決意旨參照）。蓋殺人罪
    之成立，不僅客觀上須有殺人之行為存在，抑且行為人主觀
    上須具有使人死亡之知與欲，始足當之。故刑法上殺人未遂
    與傷害罪之區別，當以下手加害之時是否明知或預見足以致
    人於死為斷，而行為時之主觀犯意則應依行為人行為時之客
    觀情狀，以認定其犯意之所在。行為人與被害人之關係，行
    為人與被害人關係事前之仇隙是否足以引起其殺人之動機，
    行為當時之手段是否猝然致被害人難以防備，攻擊時之力勁
    是否猛烈足資使人斃命，被害人之傷勢如何，攻擊後之後續
    動作是否意在取被害人性命等一切客觀情狀均應全盤併予審
    酌，方足據為論斷行為人內心主觀之犯意，究為殺人抑係傷
    害。至於其受傷之多寡及是否致命部位、輕重如何僅足以供
    確定有無殺意之參考，不能為區別殺人與傷害犯行之絕對標
    準。
三、訊據被告辯稱：伊拿刀只是要嚇嚇被害人歐陽雯霙而已，實
    在並無殺害被害人歐陽雯霙之意思，當時因為浴室內燈光黑
    暗，伊拿刀亂揮，不小心劃傷被害人歐陽雯霙臉部及肩部，
    嗣雖想將被害人歐陽雯霙送醫，但因為過度害怕，所以沒有
    送，但伊有去買藥給被害人歐陽雯霙治療，是伊並無殺人犯
    意等語。經查：
  (一)被告當日所持砍傷被害人歐陽雯霙之皮帶刀，長度約6公分
    ，有相片2紙為憑（同上偵查卷第18、24頁正面），且被告
    才25歲年富力強，倘若當時被告盡全力砍殺被害人歐陽雯霙
    ，則被害人歐陽雯霙所受之傷勢當更為嚴重，甚可造成深可
    見骨之傷害，而依卷附之診斷證明書，被害人歐陽雯霙所受
    之傷勢為左頰撕裂傷，併肌肉及神經斷裂，長11公分，右肩
    撕裂傷併肌肉及動脈斷裂，長6公分等創傷，所受傷勢不足
    以致命，且依被害人歐陽雯霙陳稱：當時伊將浴室燈關掉，
    突然被告用力推門進來，當時伊整個人往後退，連自己如何
    受傷，都沒有看清楚，地上濕滑，伊撞到洗手台跌坐在地上
    等語（參見原審卷第七十七頁），是在被害人歐陽雯霙尚未
    及用手阻擋之情形下，被告下手之程度，尚未傷及骨骼，益
    見被告下手非重，被告辯稱只是嚇嚇被害人歐陽雯霙等語，
    非無可採。又被告當時雖係持皮帶刀砍向被害人歐陽雯霙之
    臉部及左肩部位，係靠近人體頭、頸部要害，惟依被害人歐
    陽雯霙所述，當時伊將浴室燈關掉，業如前述，是被告在揮
    刀時，係在黑暗、狹窄之浴室空間內（有浴室照片5幀可憑
    ，同上偵查卷第16 、20、21頁），難認被告刻意選擇攻擊
    被害人歐陽雯霙特定身體部位，是不應據此推認被告有殺人
    犯意。
  (二)又依被害人歐陽雯霙所陳稱被告離開浴室後即沒有再進一步
    攻擊伊等語觀之（見原審審理筆錄），且案發當時只有被告
    與被害人歐陽雯霙在場，則被告於被害人歐陽雯霙倒地無法
    反抗時，依上情自可以輕易致其於死，惟其見被害人歐陽雯
    霙流血倒地後，並無趁被害人歐陽雯霙受傷之際，趁勢繼續
    刺殺被害人歐陽雯霙之行為，隨即罷手，並攙扶被害人歐陽
    雯霙至床上休憩，實難認被告有殺人之主觀犯意。
  (三)另行政院衛生署台北醫院固函覆謂：患者歐陽雯霙於93年4
    月24日來本院急診，當日手術，術前病人因流血過多血壓過
    低，接近休克，故術後轉至加護病房，至93年4月26日轉出
    一般病房，於93年5月4日出院。臉部及肩部傷口離頸動脈尚
    有一段距離，但由於割斷一些小動脈，使後病人流血不止，
    當時仍有生命危險等情（見該院94年1月27 日北醫歷字第
    0032號函），惟參諸被害人於93年4月24日凌晨1時許為被告
    砍傷，延至同日上午6時許才逃離，倘被告下手重傷被害人
    歐陽雯霙頸、頭部主動脈，以被害人歐陽雯霙留置在被告房
    間有5至6小時之久，早已因失血過多，而發生死亡結果，自
    不能憑該診斷證明，即認被告有殺人之主觀犯意。次依被害
    人毆陽雯霙所陳當天不是被告設計伊到他家，且被告係因偷
    窺伊入浴，被伊發現且對其怒斥後，可能腦羞成怒而殺伊等
    語（同上偵查卷第5頁反面警察筆錄及原審審理筆錄），是
    本件被告與被害人歐陽雯霙固因被告偷窺洗澡乙事而生爭執
    ，惟二人間應尚無何重大仇隙，衡情一時之口語譏諷，亦不
    致有置人於死之殺人故意，是被告謂伊只是想嚇嚇被害人，
    並無殺人故意，亦非全無可能。
  (四)至公訴人所指被告任令被害人歐陽雯霙流血不止，而仍不為
    救治，顯有殺人之故意，惟本件被告僅2處受傷，受傷時係
    在熄燈的浴室內，嗣被害人移置在床上時，有棉被覆蓋著（
    參見原審審理筆錄第4頁，被害人歐陽雯霙之陳述），是被
    告是否知道被害人大量失血，已非無疑? 況被害人歐陽雯霙
    亦陳稱，伊在受傷害時為求倖免，尚能沈著應變，極力安撫
    被告情緒（詳見原審卷第七十七頁被害人歐陽雯霙之陳述）
    ，則被害人歐陽雯霙若無其事的表現，可能讓被告誤認被害
    人歐陽雯霙之傷勢，尚無大礙，應無致命之虞? 復參酌被告
    事中應被害人歐陽雯霙之要求，猶外出購買針線欲幫被害人
    歐陽雯霙治療，嗣因被告不敢縫補而作罷，然仍提供家庭用
    藥面速力達母予被害人歐陽雯霙擦拭，是倘若被告欲殺死被
    害人歐陽雯霙，又為何會對被害人歐陽雯霙有上述之治療行
    為，據此，益證被告並無殺人之犯意。
  (五)綜上所述，足見被告與被害人歐陽雯霙間，並非被告預謀設
    定謀害行為，堪可確信。被害人歐陽雯霙受到之傷害，固有
    診斷證明書為據，然依該證明書記載，並無足以致命之傷害
    可明；又參諸被害人歐陽雯霙如前之指陳，並對照被告供述
    ，足見被告當時下手之際仍知節制，蓋若被告苟有致被害人
    歐陽雯霙於死地之故意，於留置被害人歐陽雯霙在其房間內
    有5至6小時之久，自當施以更為嚴重手段，再多次為揮砍行
    為方能達成其殺人欲意，是綜上研析，足認被告顯僅係出於
    傷害之故意而為前開行為，應非出於殺人犯意甚明，故犯罪
    行為態樣應僅該當於刑法第277條第1項傷害罪之犯罪構成要
    件，尚難認為已合於公訴人所指殺人未遂罪之犯罪構成要件
    行為，亦堪確信。
  (六)雖被告於原審審理時辯稱：伊是不小心劃傷被害人歐陽雯霙
    云云。然查被告於原審審理時自承案發當時，皮帶刀之皮帶
    還穿在其褲袋上，但是將刀拿在手上，且以被告偷窺被害人
    歐陽雯霙洗澡，知悉僅被害人歐陽雯霙一人處於浴室，竟將
    皮帶刀之刀刃取下，對被害人歐陽雯霙揮劃，足認被告有傷
    害之認識及決意，其上開所辯無非卸責之詞，不足採信。
四、核被告所為，係犯刑法第277條第1項之傷害罪。公訴人認被
    告持皮帶刀揮砍被害人之犯行，所為係犯刑法第271條第2項
    、第1項之殺人未遂罪，惟依前開說明，被告並無殺人之故
    意，是公訴人認應依殺人未遂罪處斷，容有未洽，惟起訴事
    實同一，爰依法變更起訴法條。再被告所犯傷害罪。末查被
    害人歐陽雯霙已於94年4月24日上午6時許，向警報告被告傷
    害及妨害自由之犯行，而被告乃於犯罪被發覺後即案發翌日
    4月25日下午7時55分，始至臺北縣政府警察局新莊分局泰山
    分駐所投案而接受裁判，自不符合自首之規定。原審認被告
    罪證明確，適用刑法第277條第1項、第38條第1項第2款，罰
    金罰鍰提高標準條例第1條前段之規定，及審酌被告之僅因
    細故而起本件傷害之犯罪動機，此行為惡行非輕，再衡其犯
    罪之手段、對被害人所造成之傷害、犯罪後迄未賠償被害人
    及犯後坦承犯行等一切情狀，量處有期徒刑十月。復說明扣
    案之皮帶刀一把，為被告所有供犯本件犯罪所用之物，業據
    被告供明在卷，爰依刑法第38條第1項第2款規定宣告沒收。
    其認事用用法及量刑，均無違誤，公訴人上訴意旨，仍執陳
    詞，認定被告有殺人犯意，即無理由，其上訴應予駁回。
據上論斷，應依刑事訴訟法第368條，判決如主文。
本案經檢察官沈世箴到庭執行職務。
中　　華　　民　　國　　94　　年　　10　　月　　12　　日
　　　　　　　　　臺灣高等法院刑事第十九庭
                              審判長法　官  葉騰瑞
　　　　　　　　　　　　　　　　    法　官  謝靜恒
　　　　　　　 　 　　　　　　　　　法　官  莊明彰
以上正本證明與原本無異。
檢察官如不服本判決應於收受送達後十日內向本院提出上訴書狀
，其未敘述上訴之理由者並得於提起上訴後十日內向本院補提理
由書（均須按他造當事人之人數附繕本）。
                                    書記官  廖逸柔
中　　華　　民　　國　　94　　年　　10　　月　　14　　日
附錄：本案論罪科刑法條全文
中華民國刑法第277條
傷害人之身體或健康者，處三年以下有期徒刑、拘役或一千元以
下罰金。
犯前項之罪因而致人於死者，處無期徒刑或七年以上有期徒刑；
致重傷者，處三年以上十年以下有期徒刑。
